【裁判字號】    99,判,632
【裁判日期】    990617
【裁判案由】    石油管理法
【裁判全文】
最  高  行  政  法  院  判  決
                                       99年度判字第632號
上  訴  人  高雄市政府
代  表  人  甲○
被 上訴 人  銘量股份有限公司
代  表  人  乙○○
訴訟代理人  林石猛  律師
            邱基峻  律師
            張宗琦  律師
上列當事人間石油管理法事件，上訴人對於中華民國97年8月29
日高雄高等行政法院96年度訴字第998號判決，提起上訴，本院
判決如下：
    主  文
原判決廢棄，發回高雄高等行政法院。
    理  由
一、被上訴人未經申請核准，擅自在高雄市○○區○○路4-11號
    設置儲油設備，經高雄市政府警察局小港分局（下稱小港分
    局）員警會同上訴人所屬建設局、法務部調查局高雄市調查
    處（下稱高雄市調處）及中國石油股份有限公司（民國96年
    2月9日更名為臺灣中油股份有限公司，下稱中油公司）稽查
    人員，於民國（下同）95年8月10日上午9時40分查獲儲油槽
    6座及儲油桶l桶，遂將查獲之6座儲油槽及1桶儲油桶內疑似
    柴油（共約51,300公升）之油品取樣送請中油公司煉製研究
    所產品研究組化驗。中油公司於95年8月22日及同年月24日
    檢驗報告結果為，其中儲存於第1、3、4、5號油槽油品及第
    7號油桶油品為柴油，第2及6號油槽油品為燃料油。嗣小港
    分局以95年9月25日高市警港分偵字第0950021577號函報請
    上訴人依法裁處。上訴人乃以被上訴人未經申准，擅自設置
    儲油設備，違反石油管理法第33條第1項規定，依同法第40
    條第l項第4款及第2項規定，以96年4月9日高市府建四字第
    0960017694號處理違反石油管理法案件罰鍰及沒入處分書裁
    處被上訴人罰鍰新臺幣（下同）100萬元，並沒入其供銷售
    （或自用）之石油製品及所使用之加儲油設施器具。被上訴
    人不服，循序提起本件行政訴訟。
二、被上訴人在原審起訴主張：其從未經營汽油、柴油批發業務
    ，且本件1號油槽內油品是購自碧國企業有限公司之900-K稀
    釋劑；2號油槽內油品是購自穩鼎貿易有限公司之W150白油
    ；3號油槽內油品是購自亮達股份有限公司之助燃劑；4號油
    槽內油品是購自穩鼎貿易有限公司之錠子油；5號油槽內油
    品是購自穩鼎貿易有限公司之60W白油；6號油槽內油品是購
    自穩鼎貿易有限公司之R68液壓油；7號油桶為被上訴人向中
    油油品經銷商亮霆實業股份有限公司購買之超級柴油，供被
    上訴人貨車自用，相關憑證均已檢附上訴人查驗，自無須依
    石油管理法第33條向主管機關申請核准設置儲油設備。另潤
    滑油品與燃料用油，若以相同方法檢驗，可能出現相同或近
    似數據，造成誤判，此為碳氫化合物製品物理、化學特性始
    然，此亦經中油公司煉製所專案經理周才力到庭證述此項特
    性。上訴人未依程序採減二聽檢體、保存受檢油品樣本供再
    行化驗情況下，則此間化驗數值與油品判定生有疑義之不利
    益，即應由上訴人負擔，不能將此不確定性轉由被上訴人承
    擔此項誤判之風險。綜上所述，上訴人認定被上訴人1-6號
    油槽內容油品為柴油、燃料油，確屬誤判而作成系爭處分；
    訴願決定未予糾正，同屬違誤，求為撤銷原處分及訴願決定
    之判決。
三、上訴人在原審答辯則以：本件第1至6號儲油槽內取樣之油品
    經送請中油公司檢驗，依該公司煉製研究所產品研究組95年
    8月24日編號FZ000000000、FZ000000000號檢驗報告結果所
    示，採樣儲存於第1號及第5號油槽之油品，其「密度，＠15
    deg C」分別為：0.8043及0.8280g/ml，「蒸餾溫度，T90」
    分別為：220.2及384.8℃，「16烷指數」分別為：70.5及66
    .9，符合經濟部92年5月7日經能字第09204606190號函公告
    之附表1：石油製品認定基準中所載「柴油」之規格其中第1
    款：「主要成分為石油精煉之碳氫化合物之混合物，蒸餾出
    百分之九十之溫度介於攝氏220度至420度間，在攝氏15度時
    比重0.79至0.95，其16烷指數20以上者」；再依中油公司煉
    製研究所產品研究組95年8月24日編號FZ000000000及95年8
    月22日編號FZ000000000號檢驗報告結果所示，採樣第2號及
    第6號油槽之油品，其「動力黏度＠其他溫度1」分別為：27
    .67(40C)及69.87(40C)cSt，符合前揭本部公告之附表1：石
    油製品認定基準中所載「燃料油」之規格「指蒸餾油品，於
    攝氏40度時之黏度在5.2CST以上．．．」復依中油公司煉製
    研究所產品研究組95年8月22日編號FZ000000000及95年8月
    24日編號FZ000000000號檢驗報告結果所示，採樣第3號及第
    4號油槽之油品，其「碳」分別為：85.88及85.03wt%，「氫
    」分別為：13.25及14.65wt%，符合前揭本部公告之附表一
    ：石油製品認定基準中所載「柴油」之規格其中第3款：「
    主要成分為具有揮發性之碳氫化合物，用之於壓縮著火式內
    燃機或工業作為然料者。」，由上述檢驗結果可知，繫案儲
    存於第1、3、4、5號油槽油品為柴油，第2、6號油槽油品為
    然料油，均屬於石油管理法第2條第1項第4款所規定之石油
    製品無誤。至7號油桶內之油品，經送驗結果亦屬柴油，且
    為被上訴人所不爭執。則被上訴人既為石油業者，對儲油槽
    之設置規定自應知悉，其未經申請核准擅自設置儲油槽設備
    ，罔顧公共安全，顯已違反石油管理法第33條第1項之規定
    等語，資為抗辯。
四、原審撤銷訴願決定及上訴人之原處分，係以：按石油管理法
    規定石油業者設置儲油設備應申請主管機關核准，其目的係
    要求業者設置儲油設備必須符合設施及安全規範，並借由行
    政機關之介入，保障儲油設備之安全性，避免發生爆燃之危
    險，危及生命及財產之安全。是得依上開規定管制之儲油設
    備應以符合石油管理法規定之油品為其前提要件，自無疑義
    。茲據證人即上開檢驗報告之中油公司煉製研究所專案經理
    周才立於97年6月3日原審準備程序證述：「（問：當時化驗
    之基本屬性可否區分柴油、潤滑油？）答：燃料油部分，係
    作黏度，燃料油與潤滑油之黏度部分，有重疊之可能性。（
    問：另5份疑似柴油所作化驗之屬性可否作判別？）答：如
    要判別，據我了解石油認定基準範圍廣泛，某些潤滑油有可
    能涵蓋。．．。（問：當時有無作潤滑油之鑑定？）答：我
    們係化驗單位，並非鑑定單位。」等語，另被上訴人之訴訟
    代理人質之證人周才立：「油品化驗判定表勾選柴油第1項
    ，有可能係潤滑油？」證人周才立答稱：「勾選這個，係我
    們化驗結果係落在這個範圍，符合石油製品認定基準就是柴
    油，據我了解，如要更詳細解釋須問能源局。」則製作上開
    檢驗報告之中油公司煉製研究所專案經理周才立，尚不能明
    確指出系爭油品之屬性，是尚難僅憑前開檢驗報告為不利被
    上訴人之憑據。又原審法院將上開檢驗報告資料送請經濟部
    能源局鑑定，依所附之檢驗報告，能否判定受驗油品之種類
    及是否足以區分非屬潤滑油，而為柴油或燃料油。茲據經濟
    部能源局97年7月15日能油字第09700105890號函覆謂：「說
    明：．．．二、有關1號、5號及7號油槽之油品，依油品化
    驗判定表，其主要成分為石油精煉之碳氫化合物之混合物，
    蒸餾出百分之九十之溫度介於攝氏220度至420度間，在攝氏
    15度時比重0.79至0.95，其十六烷指數20以上者，符合定義
    ，可認定為『柴油』。三、有關2號及6號油槽之油品，依油
    品化驗判定表，其指蒸餾油品，於攝氏40度時之黏度在5.2C
    ST以上，該油品可供作燃料用者。依現場事實情況，若有油
    管連接鍋爐等燃燒器，使用者，則認定為『燃料油』，若無
    則構成要件不足，僅稱該油品可作燃料用途（業者俗稱為潤
    滑油）。四、有關3號及4號油槽之油品，主要成分為具有揮
    發性之碳氫化合物，依現場蒐證之結果若用之於壓縮著火式
    內燃機或工業作為燃料者，則符合『柴油』定義。簡言之其
    若現場查獲以3號或4號油槽直接加注於壓縮著火式內燃機（
    如車輛、動力機械等引擎之油箱），或有油管連接鍋爐等作
    為燃料使用者，則認定為『柴油』；若未使用之於壓縮著火
    式內燃機或工業作為燃料使用時，則構成要件不足，僅稱為
    油品（業者俗稱為潤滑油）。」則依其鑑定意旨有關2號及6
    號油槽之油品，須依現場事實情況，有油管連接鍋爐等燃燒
    器，使用者，始可認定為燃料油，若無，則構成要件不足，
    僅稱該油品可作燃料用途（業者俗稱為潤滑油）。另3號及4
    號油槽之油品，須用之於壓縮著火式內燃機或工業作為燃料
    者，始符合柴油定義，若現場查獲以3號或4號油槽直接加注
    於壓縮著火式內燃機（如車輛、動力機械等引擎之油箱），
    或有油管連接鍋爐等作為燃料使用者，始可認定為柴油；若
    未使用之於壓縮著火式內燃機或工業作為燃料使用時，則構
    成要件不足，亦僅稱為油品（業者俗稱為潤滑油）。惟查，
    本件並未直接查獲油槽直接加注於壓縮著火式內燃機，且上
    訴人自承當時並未查獲油管連接鍋爐設備，此有言詞辯論筆
    錄附卷足佐，則原處分以「．．其中儲存於第1、3、4、5、
    7號槽油品經檢驗結果為柴油，第2、6號油槽油品為燃料油
    ．．」認被上訴人違反石油管理法第33條第1項規定，依同
    法第40條第l項第4款及第2項規定裁處被上訴人罰鍰100萬元
    ，並沒入其供銷售（或自用）之石油製品及所使用之加儲油
    設施器具之處分，其認定第2、3、4、6號油槽之違章事實部
    分，上訴人舉證猶嫌不足，原處分即有可議等詞，為其判斷
    之基礎。
五、本院按：
  (一)被上訴人自行提出之檢驗資料即中油公司煉製研究所產品研
    究組95年8月22日編號FZ000000000號、編號FZ000000000號
    及95年8月24日編號FZ000000000號、編號FZ000000000號、
    編號FZ000000000號、編號FZ000000000號、編號FZ00000000
    0號，足以證明繫案之6座儲油槽及1座儲油桶為柴油或燃料
    油，均屬石油管理法第2條第1項第4款所規定之石油製品無
    誤，然原判決就上開明確之檢驗報告未予審究，亦未於判決
    理由中說明其不採之理由，即逕認儲存於第1至6號儲油槽之
    油品係潤滑油，即有判決不備理由之違法。
  (二)按經濟部92年5月7日經能字第09204606190號函公告之石油
    製品認定基準所載「柴油」之規格，係指符合下列各項之一
    者：一主要成分為石油精煉之碳氫化合物之混合物，蒸餾出
    90%之溫度介於攝氏220度至420度間，在攝氏15度時比重O.7
    9至0.95，其十六烷指數20以上者。二前項油品中，摻有其
    他油品或化學品之混合物，可供壓縮著火式內燃機或工業作
    為燃料者。三主要成分為具有揮發性之碳氫化合物，用之於
    壓縮著火式內燃機或工業用燃料者。其中第1項柴油之基準
    需符合規範數值即係石油製品認定基準所稱之柴油，第2項
    則係檢驗出之油品若能工作壓縮著火式內燃機或工業做為燃
    料者，則符合石油製品認定基準之石油製品範圍內，行為人
    是否業已將該油品工作壓縮著火式內燃機或工業做為燃料者
    ，則非所問，至於第3項雖涉及行為人業將該油品供作壓縮
    著火式內燃機或工業用燃料者，即可認定係屬石油製品認定
    基準之石油製品範圍內，然並不以是否有查扣到有油管連接
    鍋爐等燃燒器設備為其規範要件。次按中油公司煉製研究所
    關於本件第1至6號儲油槽內取樣之油品，其中第1號及第5號
    油槽化驗出之油品，已符合前揭經濟部公告柴油標準之第1
    項；第2號及第6號油槽化驗出之油品，核屬前揭經濟部公告
    柴油標準之第2項所稱可供作燃料油使用，亦僅需第2號及第
    6號油槽之油品足供做壓縮著火式內燃機或工業作為燃料者
    ，即符合石油製品範圍內，至於行為人是否已將該油品供作
    壓縮著火式內燃機或工業作為燃料者，無須審究；第3號及
    第4號油槽化驗出之油品，除符合前揭經濟部公告柴油標準
    外，被上訴人於歷次筆錄均自承業已將該油品出售給其他廠
    商，足見本件繫案第1至6號油槽，其中儲存於第1、3、4、5
    號油槽油品為柴油，第2、6號油槽油品為燃料油，均屬石油
    管理法第2條第1項第4款所規定之石油製品無誤。原判決未
    予查明，僅憑經濟部能源局97年7月15日能油字第097001059
    80號函文，認定本件被上訴人未被直接查獲油槽直接加注於
    壓縮著火式內燃機，或油管連接鍋爐設備等設置物，則構成
    要件不足，僅可稱為油品（業者俗稱為潤滑油），顯係誤解
    前開石油製品認定基準之規範，自有判決不適用法規或適用
    法規不當之違法，故上訴意旨執以爭執，即堪採取。
  (三)另本件被上訴人自承第7號儲油桶內所裝之油品係向中油公
    司購買，供該公司之貨車使用等語，核其意旨已主張第7號
    儲油桶係供自用所儲放，惟依中油公司配合取締違法經營油
    品執行小組現場查獲物登記表所載，其中第7號儲油桶儲有
    500公升，依一般社會通念，其存量顯超過其使用車輛油耗
    數倍之多，且全臺重要聯絡道路皆已設置相當數量之加油站
    ，第7號儲油桶是否係供被上訴人公司車輛使用，已屬可疑
    。如其主張為可採，則系爭油品究係作何使用之事實，關係
    上訴人是否受違章之處罰，自應查明。原審疏未查明該事實
    ，遽為被上訴人勝訴之判決，尚嫌速斷而有可議。
  (四)綜上所述，本件原審認事用法既有上開違誤，上訴意旨指摘
    原判決違誤，求為廢棄，經核為有理由，應由本院將原判決
    予以廢棄，並發回原審，由原審重為調查認定事實後，另為
    適法之裁判。
六、據上論結，本件上訴為有理由。依行政訴訟法第256條第1項
    、第260條第1項，判決如主文。
中    華    民    國    99    年    6     月    17    日
                    最高行政法院第三庭
                        審判長法官  高  啟  燦
                              法官  林  茂  權
                              法官  侯  東  昇
                              法官  黃  合  文
                              法官  王  碧  芳

以  上  正  本  證  明  與  原  本  無  異
中    華    民    國    99    年    6     月    18    日
                              書記官  邱  彰  德

司法院資訊處製作；財團法人民間司法改革基金會備份。
